臺灣花蓮地方法院民事判決　九十三年度訴字第二三六號
　　原　　　告　甲○○
　　訴訟代理人　廖學忠律師
　　被　　　告　乙○○
　　訴訟代理人　曾泰源律師
　　被　　　告　丙○○　　　住.
當事人間請求塗銷所有權移轉登記事件，本院於九十四年四月二十一日言詞辯論終結
，判決如下：
    主    文
原告之訴駁回。
訴訟費用由原告負擔。
    事    實
甲、原告方面：
  一、聲明：
　　１、被告乙○○與被告丙○○間就花蓮市○○段一三四九號土地所有權持分四分
　　　　之一，以贈與為原因辦理所有權移轉登記之債權契約及物權契約應予撤銷。
　　２、被告丙○○前項所有權移轉登記應予撤銷。
　　３、訴訟費用由被告負擔。
  二、陳述：
　　１、查被告乙○○於民國九十一年二月間，以其在花蓮地區有龐大土地及房屋，
    　　財力甚豐為詞，欲向原告購買古物，原告四處探聽無誤，乃不疑有他，與他
    　　交易，自九十一年二月二十二日起，其簽發本票向原告購買古物，本票共十
    　　四紙，面額計四百八十萬元。詎原告交付古物後，乙○○之上開本票均不獲
    　　兌現。原告一再催討，竟避不見面，原告不得己聲請鈞院本票裁定，經鈞院
　　    九十三年票字第一一六六號裁定在案。
　　２、原告為得求償前條之款項，請人調查乙○○財產，至九十三年十一月廿四日
　　　　才發現其繼承取得之花蓮市○○段一三四九號土地所有權持分四分之一，於
　　　　九十一年二月二十六日贈與乙○○，並於九十一年三月六日過戶與丙○○。
　　　　乙○○之脫產，造成原告債權受損，為此依民法第二百四十四條第一項、第
　　　　四項規定聲請鈞院撤銷乙○○與丙○○間之債權、物權契約，將該地所有權
　　　　塗銷回復原狀。
　　３、被告乙○○具狀辯稱渠將系爭之土地所有權持分讓與丙○○登記為贈與，但
　　　　隱藏買賣行為云云，按民法第八十七條第二項所謂虛偽意思表示隱藏他項法
　　　　律行為者，適用關於該項法律行為之規定，係指為虛偽意思表示之當事人間
　　　　，隱藏有他項真實之法律行為而言，其所隱藏之行為當無及於他人之效力。
　　　　最高法院五十年台上字第二六七五號著有判例。且依土地法第四十三條規定
　　　　，被告間以贈與登記有絕對效力，原告信賴登記，被告自不能執以其間之不
　　　　同約定之內容，為反於登記而主張。
　　４、被告又稱以贈與為原因係不熟悉相關法規下，由陳梅英辦理云，惟陳梅英依
　　　　被告二人名義簽定以贈與為原因之土地所有權移轉登記契約書辦理土地登記
　　　　，陳梅英依照被告指示之意思而申請登記，被告即不能推諉其責任。
　　５、系爭土地之土地謄本記載，被告間贈與原因發生日期為九十一年二月二十六
　　　　日，顯然被告辦理所有權移轉登記之債權契約並非被告提出之九十一年二月
　　　　四日訂立之協議書，故被告欲以協議書證明其間係有債讓渡，亦不足採。
　　６、原告持有乙○○簽發之本票中，有鈞院九十三年票字第一一六六號裁定書附
　　　　表編號四之本票（即票號086410號，面額十五萬元，其發票日為九十一年二
　　　　月二十二日），在乙○○簽發此張本票時，已對原告負有債務，其發票日早
　　　　於被告間成立贈與契約之前，故原告之權利因被告脫產而受損害。
  三、證據：
    １、本票影本。
    ２、舊土地登記謄本。
    ３、土地異動索引謄本。
    ４、土地登記簿謄本。
乙、被告乙○○方面：
  一、聲明：駁回原告之訴，訴訟費用由原告負擔。
  二、陳述：
    １、就於告起訴內容：
      不爭執點：被告不否認向原告買賣古董一批及價金。系爭不動產為被告繼承
        而持有。
　　　爭執點：
　　　　原告向被告訛稱並保証，系爭買賣之古董乃真正的古董有明清及其他朝代之
　　　　古物云云，詎料嗣後買後多時請人鑑定竟發包多數屬於膺品，方知受騙始不
　　　　履約。
　　　原告應負侵權行為及物之瑕疵擔保，乃至，不完全給付之損害賠償責任。原
　　　　告曾對被告提起訴欺之訴訟，業經不起訴在案，請調卷參辦，從而，原告既
　　　　交付假古董予被告，被告自得同時拒絕履行，更遑論有何故意脫產之行為。
    ２、按民法第二百四十四條第二項規定，債務人所為之有償行為，於行為時明知
　　　  有損害於債權人之權利者，以受益人於受益時亦知其情者為限，債權人得聲
　　　  請法院撤銷之；易言之，若受益人於與債務人為有償行為明，並不知有害及
　　　  他債權人時，自不得加以撤銷，此為自明之理。
　　　但查：系爭土地原係被告乙○○與其母與兄弟計四人繼承自其往生之父親，
　　　　嗣並登記應繼分於全體繼承人，嗣於其母林如於民國九十一年一月十九日死
　　　　亡，遺有系爭土地持分四分之一及存款，因認上開持分再持分，會讓土地變
    　　複雜，且在被告乙○○須金錢花用下，兄弟三人遂書立協議書（參影本），
    　　由乙○○、丙○○拋棄對母親財產之繼承，並由丙○○、李建勇支付新台幣
    　　（下同）玖拾萬元（票頭影本）予被告乙○○做為買賣系爭土地持分四分之
    　　一之對價，顯為有償行為，至為明確。
　　　　上開待証事實請傳訊：証人即代書陳梅、及証人林錦妙。
  　　另查，何以上開有對價之買賣及讓與行為，會登記為自被告乙○○贈與予被
　　　　告丙○○，實係因代書陳梅的提議，略以，以贈與之方式可迅速辦理移轉
　　　　登記，而在被告等均不熟相關法規下，遂交付文件，悉由陳梅代書辦理。
　　　　上情亦得請求傳訊証人陳梅及林錦妙為証。
    　　從而，按即便登記為贈與，但依民法第八十七條第二項之隱藏買賣行為，仍
　　　　適用相關法律行為之規定下，其為合法有效之買賣行為，要無疑義。綜上可
　　　　陳，原告之主張容有誤會，在被告丙○○根本不知被告乙○○與原告間有買
　　　　賣假古董之債權債務關係下，原告實不得主張撤銷之。
　　３、原告提出最高法院五十年台上字第二六七五號判例，主張該隱藏行為當無及
　　　　於他人之效力云云，惟查隱藏行為之有效，不因登記贈與而使「買賣法律行
　　　  為無效」，抑或使「移轉所有權之登記無效」，因此依民法第八十七條第二
　　　  項後段規定，仍「適用關於該項法律行為」，因此該登記所有權之基礎原因
　　　  關係仍係買賣，而非贈與，其既係有效之移轉，且實際上為買賣行為，自不
　　　  足認定為係無償之贈與，而有詐害債權之處。更遑論被告等係以買賣，但為
　　　  代書以贈與辦理之，其本質上確係買賣關係無訛，至於，最高法院之上開判
　　　  旨，究何所指未見說明。
　　　　另查，因本件被告二人係屬買賣系爭土地之有償行為，債權人得否撤銷則應
　　　  回歸民法第二百四十四條第二項，始足當之。此外，關於隱藏行為及債權人
　　　  撤銷權間，似無規定不得對抗善意第三人之明文，原告主張其係善意，被告
　　　　不得對抗之，於法自有未合。此外，亦請鈞院向台灣花蓮地方法院檢察調查
　　　　原告對被告提出之詐欺告訴，足證明該告訴係屬誣告，而被告係被詐騙之人
　　　　，並得主張同時履行抗辯，原告非被告乙○○之債權人，併此陳明。
　　４、系爭不動產在丙○○與被告間之發生債權債務之原因，業據証人陳梅與李
　　　　錦妙到庭証述無訛，核與被告二人所辯情節悉相吻合，而無不實與矛盾及破
　　　　綻之處，足証系爭不動產之移轉係屬有債行為。至於，何以自有對價之協議
　　　　讓渡轉讓而登記成為『贈與原因』登記，此亦據証人陳梅詳予結証明確，
　　　　本乎協議人之本意，要屬有償之行為，而登記原因為贈與，僅係出於其他考
　　　　量，是究該不動產移轉登記之原因，殆係有償行為，至無疑義，核原告主張
　　　　係屬無償之贈與行為誠與事實不符，不足採信。
　　　如果被告丙○○明知乙○○積欠債務，而有脫產之嫌，焉可能會以『贈與』
　　　  為原因去辦理移轉登記，必也以假買賣方式，方無任何破綻與把柄才見，足
　　　  証明，原告主張被告二人有何蓄意脫產行為一說，顯屬無稽。
　　　又查，系爭協議係於九十一年二月四日已然成立，其債權債務早於，原告與
　　　  被告與原告成立買賣之後本有支付價金之意，詎料嗣陸續經朋友告知等古董
　　　　有甚多膺品，或來路不明，因而轉知原告出面處理，願意返還，詎為原告所
　　　　拒絕，且告上地檢署，略以再被告涉犯詐欺，惟就斯時原告自承所出賣之古
　　　　董係有元、明清之朝代，然真正情況有許多膺品，足証明係原告詐騙被告，
　　　　被告得主張同時履行抗辯權，而拒絕給付，原告又何得進一步有請求權，並
　　　　主張詐害債權之權利呢？如前所陳，系爭不動產係有償行為之移轉，無任何
　　　　故意詐害之情事，因此，原告主張依民法第二百四十四條第一項之無償行為
　　　　，提出撤銷之訴，於法顯有未合。
　　５、末查，民法第八十七條第二項之隱藏行為，適用關於該項法律行為之規定，
　　　　係指適用真正隱藏行為之法律關係，而非形式上之法律行為，因而，本件既
　　　　適用關於『買賣之法律行為』，當不再適用贈與契約，此其一；至於，隱藏
　　　　行為不及於第三人，揆諸民法第八十七條第二項，本未規定不得對抗善意第
　　　　三人，尤其，是該不及於他人之效力，應係指贈與之移轉原因登記不及於他
　　　　人，應適用實際上之買賣有償行為之法律關係方為正確，此其二，此外，隱
　　　　藏之買賣行為，與外顯之贈與登記，因民法本即適用買賣法律關係，自不足
　　　　以『無效之贈與登記』為憑據，而有所謂土地法第四十三條信賴登記之法理
　　　　適用，原告對無效之登記認有絕對效力，容有誤會，此其三。
　　　綜上所陳，原告主張本件為無償行為有詐害詐權，與証據不合；又對於效力
　　　  不及於他人之贈與登記及無效之贈與登記，原告解為不得對抗或有信賴登記
　　　  ，核與民法第八十七條第二項之規定不合，所為主張顯無理由，請賜駁回原
　　　  告之訴。
  三、證據：
    １、檢察官不處訴處分書（花檢署九三核退偵字第四六七號）影本。
    ２、（遺產處理）協議書影本。
　　３、証人即代書陳梅，及証人林錦妙。
丙、被告丙○○方面：
  一、聲明：駁回原告之訴，訴訟費用由原告負擔。
  二、陳述：
    １、民法第二百四十四條第一項撤銷權行使之對象為「無償」之法律行為。但係
        爭不動產所有權由乙○○移轉予丙○○是基於有償之協議書之約定。
      系爭土地原係被告乙○○與其母與兄弟三人，共計四人繼承自其往生之父親
        （李海鵬），嗣並登記應繼分於全體繼承人（各四分之一），嗣於其母林如
        於民國九十一年一月十九日死亡，遺有系爭土地持分四分之一（母親林如名
        下），因認上開持分再持分，會讓土地變複雜，且在被告乙○○須金錢花用
        下，兄弟三人遂書立協議書，由乙○○、丙○○拋棄對母親財產之繼承，由
        李建勇一人繼承，乙○○再將自己原擁有之四分之一移轉登記給丙○○，形
        成李建勇、丙○○各持份二分之一，而由該獲利之丙○○、李建勇支付玖拾
        萬元予被告乙○○，做為讓與其固有四分之一持分及拋棄對母親遺產繼承權
        之代償，有協議書及付款票頭影本可證，顯為有償行為，至為明確。
    ２、按民法第二百四十四條第二項規定，債務人所為之有償行為，於行為時明知
        有損害於債權人之權利者，以受益人於受益時亦知其情者為限，債權人得聲
        請法院撤銷之；易言之，即使為有償行為，若受益人於與債務人為有償行為
        時，並不知有害及他債權人時，自不得加以撤銷。
        被告丙○○對於被告乙○○在外個人之財務狀況並不清楚，亦無從得知原告
        與乙○○之間債權債務關係，原告主張被告乙○○、丙○○之間有通模虛偽
        意思表示應負舉證責任，但就此原告未為舉證。
    ３、係爭土地持份之轉讓究竟是有償或無償，乃屬事實問題，原告並非信賴該贈
        與登記而獲得土地持份之人，無土地法信賴登記保護之問題，無論其知情與
        否，均無對抗的問題。
  三、證據：
　　１、証人即代書陳梅。
    ２、遺產稅及免稅證明書影本。
    ３、拋棄繼承准予備查函影本。
    理    由
一、本件雙方之基礎陳述及爭執：
　１、原告主張對被告乙○○擁有債權（提出本票裁定為證），但乙○○將名下係爭
　　　不動產無償贈與給被告丙○○（提出登記簿謄本為證），請求依民法第二四四
　　　條第一項撤銷兩被告間該贈與債權行為及物權移轉登記行為。
  ２、被告乙○○無爭執於簽發本票（本院九三年票字第一一六六號），但抗辯該票
      款之原因關係為與原告間古物買賣之價金，該古物為贗品，原告應負侵權行為
      及物之瑕疵擔保，乃至不完全給付之損害賠償責任，被告乙○○對原告債權之
      存在主張同時履行抗辯。且係爭不動產移轉登記，登記原因雖為贈與，但實際
      上是有償行為（有協議書為證）。
  ３、被告丙○○抗辯係爭不動產移轉登記，登記原因雖為贈與，但實際上是有償行
      為（有協議書及支付對價之票頭影本為證），且對乙○○之個人財務狀況毫不
      知情，原告不能主張撤銷之。
二、待釐清之爭執點：
  １、原告陳稱：
    原告對被告乙○○擁有債權。
    兩被告間移轉不動產為無償贈與，而損害債權。
  ２、被告抗辯：
    被告乙○○對原告所稱之債權，主張同時履行抗辯。
    兩被告間移轉不動產為有償行為，未損害債權。
  ３、本院釐清爭執之次序：
    原告已經提出本票裁定影本（本院九三年票字第一一六六號）証實其對被告乙
      ○○擁有債權，已盡初步之舉證責任。
      被告乙○○如要否認該債權之存在，要負舉證責任，要主張票據原因關係之抗
      辯，且該抗辯要排除整個票據債存在之法律關係始可。
      被告乙○○就此部分僅提出主張，並未進一步陳述其舉證之方式或舉證活動以
      佐其說，被告乙○○就票據原因關係之抗辯，本院無由採信。
      本院形式上票據責任來認定，採信原告所主張對被告乙○○擁有債權之事實。
    原告另提出係爭土地登記簿謄本，證實兩被告間移轉登記之原因為「贈與」，
      贈與為無償行為，原告主張民法第二四四條第一項之撤銷權，以進其相關之舉
      證活動。
      但物權行為無因性為學說及實務上所共認，換言之為物權關係基礎之債權關係
      發生有無效力之爭執時，並不影響物權關係之效力。所以物權移轉登記關係，
      是可以和登記原因之債權關係分別觀察。
      被告如果抗辯登記原因關係並非謄本上所顯示之「贈與」，而至其他有償行為
      者，當然可以為抗辯，但此時之舉證責任為被告，被告要證實反於登記原因「
      贈與」之有償行為存在，才足以認定物權變動（係爭移轉登記）之基礎債權關
      係（是有償行為），而排除原告之撤銷權（民法第二四四條第一項）。
    所以本院首要釐清者：
      兩被告間「以贈與為原因辦理所有權移轉登記」之基礎債權關係，是否為「有
      償行為」。
三、被告二人所抗辯之：「系爭土地原係被告乙○○與其母與兄弟三人，共計四人繼
    承自其往生之父親（李海鵬），嗣並登記應繼分於全體繼承人（各四分之一），
    嗣於其母林如於民國九十一年一月十九日死亡，遺有系爭土地持分四分之一（母
    親林如名下），因認上開持分再持分，會讓土地變複雜，且在被告乙○○須金錢
    花用下，兄弟三人遂書立協議書，由乙○○、丙○○拋棄對母親財產之繼承，由
    李建勇一人繼承，乙○○再將自己原擁有之四分之一移轉登記給丙○○，形成李
    建勇、丙○○各持份二分之一，而由該獲利之丙○○、李建勇支付玖拾萬元予被
    告乙○○，做為讓與其固有四分之一持分及拋棄對母親遺產繼承權之代償，有協
    議書及付款票頭影本可證」是否為真實？
  １、經核對係爭土地之舊土地登記謄本（卷第十至十一頁）。係爭土地由登記名義
      而言，原係乙○○、丙○○、李建勇與其母林如共四人繼承自其往生之父親李
      海鵬（各四分之一），此部份被告之陳述應屬真實。
  ２、由土地異動索引謄本（卷第十二至十四頁）觀之，九十一年三月六日發生所有
      權之變動，原先乙○○、丙○○、李建勇、林如各四分之一，乙○○（名下四
      分之一）贈與給丙○○（最後擁有二分之一），而林如（名下四分之一）由李
      建勇繼承（最後擁有二分之一），此與被告所陳述之結果相同，且與被告所提
      出之協議書所載文旨相符。
  ３、就協議書之文義（參卷第四十頁背面）而言，乙○○放棄繼承（對母親林如遺
      產部分，持分四分之一）及讓與係爭標的物（乙○○名下，持分四分之一）之
      代價，為九十萬元，該款由丙○○、李建勇支付之，而被告也確實提出支付款
      項之票據票頭影本（參卷第四十五頁），該票頭亦有乙○○之收受簽署，此部
      份涉及係爭不動產「花蓮市○○段一三四九號土地所有權持分四分之一」之所
      有權移轉登記基礎原因，為有償之債權關係，應得確認。
四、原告其他爭議之釐清：
  １、原告稱：「被告乙○○具狀辯稱渠將系爭之土地所有權持分讓與丙○○登記為
      贈與，但隱藏買賣行為云云，按民法第八十七條第二項所謂虛偽意思表示隱藏
      他項法律行為者，適用關於該項法律行為之規定，係指為虛偽意思表示之當事
      人間，隱藏有他項真實之法律行為而言，其所隱藏之行為當無及於他人之效力
      。最高法院五十年台上字第二六七五號著有判例。且依土地法第四十三條規定
      ，被告間以贈與登記有絕對效力，原告信賴登記，被告自不能執以其間之不同
      約定之內容，為反於登記而主張」者。
　　　土地法第四十三條所謂登記有絕對效力，係為保護因信賴登記取得土地權利之
　　　第三人而設，故登記原因無效或得撤銷時，在第三人未取得土地權利前，真正
　　　權利人對於登記名義人自仍得主張之（參見最高法院四十年台上字第一八九二
　　　號判例），所以依土地法之登記有絕對效力，所保護之對象為「因信賴登記取
　　　得土地權利之第三人」，本件訟爭情節與此無涉。
　　　而所謂「虛偽意思表示隱藏他項法律行為者，適用關於該項法律行為之規定」
　　　者，是表意人隱藏他項法律行為，本件訟爭情節，兩被告間所有權移轉登記之
　　　行為雖登記原因為「贈與」，並無隱藏其他法律行為（有償協議）之意思，而
　　　是如何較為便宜的完成產權移轉登記而已，如同證人陳梅所稱：「（法官問
　　　：為何本件會用贈與來做為登記原因？）當天晚上，賣主急於用錢，如果以贈
　　　與為登記原因，辦理農業證明核發手續比較快，因在買賣時候市公所要去查看
　　　，時間會比較長。所以以贈與為登記之原因是我的建議」，原告此部份之主張
　　　即無可採。
  ２、另原告稱：「系爭土地之土地謄本記載，被告間贈與原因發生日期為九十一年
      二月二十六日，顯然被告辦理所有權移轉登記之債權契約並非被告提出之九十
      一年二月四日訂立之協議書，故被告欲以協議書證明其間係有債讓渡，亦不足
      採」者。
      原告所指稱之日期，確實無誤；但不動產移轉登記之原因關係所表徵之時間，
      一般而言並非移轉登記原因（債之關係）所發生之時間，因為不動產移轉登記
      聲請書上要載明原因關係，且多半因應稅捐上以公告現值為移轉現值，因此移
      轉登記原因發生日期多半不是記載債權契約簽訂的時間，而是請求移轉登記之
      時間，故彼此時間上有出入，並非足以排除該「有償協議」為移轉登記之原因
      關係。
      又民法第二四四條之撤銷權，其重心在於債務人之無償行為有害及債權人之債
      權，本件並非無償行為，是因為「有償協議」之對價，九十萬元該款由丙○○
      、李建勇支付之，而被告也確實提出支付款項之票據票頭影本（參卷第四十五
      頁），該票頭亦有乙○○之收受簽署，原告此部份之主張亦無可信。
五、據上論結，本件原告之訴為無理由，依民事訴訟法第七十八條，判決如主文。
中　　　華　　　民　　　國　　九十四　　年　　　五　　　月　　　五　　　日
　　　　　　　　　　　　　　　臺灣花蓮地方法院民事庭
~B法　　　官　陳心弘
正本証明與原本無異。
如對本判決不服，應於送達後廿日內，向本院提出上訴狀（應抄附繕本）。
中　　　華　　　民　　　國　　九十四　　年　　　五　　　月　　　六　　　日
~B法院書記官　陳賜福
